臺灣板橋地方法院民事判決　　　　　　99年度家訴字第153號
原　　　告　陳基福
訴訟代理人　許碧真律師
被　　　告　陳萬見
　　　　　　陳萬錫
上列當事人間請求給付扶養費事件，本院於中華民國100 年1 月
17日言詞辯論終結，判決如下：
    主    文
被告陳萬見應自民國九十九年六月起至原告死亡之日止，按月於
每月五日給付原告扶養費新臺幣伍仟元。
被告陳萬錫應自民國九十九年六月起至原告死亡之日止，按月於
每月五日給付原告扶養費新臺幣伍仟元。
訴訟費用由被告負擔。
本判決第一、二項所命之給付，關於訴訟中履行期已到部分，得
假執行；另關於履行期未到部分，於各該給付期屆至時，各得假
執行。
    事實及理由
一、本件被告陳萬見、陳萬錫經合法通知，均未於言詞辯論期日
    到場，核無民事訴訟法第386 條所列各款情形，爰依原告之
    聲請，由其一造辯論而為判決。
二、原告主張：
（一）緣原告現年73歲，育有3 名子女，即被告陳萬見、陳萬錫
      2 人及訴外人陳麗琴。而原告於民國（下同）94年3 月30
      日發生車禍，住院治療26天後始能出院，目前仍因車禍傷
      勢導致行動不便，生活起居皆仰賴配偶吳麗珠照顧，97年
      11月原告又因白內障開眼部手術，視力不佳，98年底，原
      告復因高血壓、車禍後遺症等病症，臥病在床，且需定期
      至醫院治療，原告配偶前雖曾打零工維持家計，但現因須
      照顧原告，無法打零工，又需支付醫療費用，原告生活因
      此陷入困頓，已達不能維持生活之狀態，原告於98年底向
      被告2 人告知困境，希望被告2 人提供支援給付生活費及
      醫療費用，無奈被告不但不支付原告扶養費用，且從此不
      願意回家探望原告，也不願意接原告電話，對原告不聞不
      問，爰依法請求被告陳萬見、陳萬錫各應按月給付原告扶
      養費新台幣（下同）5千元。
（二）按「直系血親相互間，互負扶養之義務」，民法第1114條
      第1 款定有明文。又，按「負扶養義務者有數人，而其親
      等同一時，應各依其經濟能力，分擔義務」；「受扶養權
      利者有數人，而負扶養義務者之經濟能力，不足扶養其全
      體時，以直系血親尊親屬為第一順序受扶養權利人」；「
      受扶養權利者，以不能維持生活而無謀生能力者為限。前
      項無謀生能力之限制，於直系血親尊親屬不適用之」；「
      扶養之程度，應按受扶養權利者之需要，與負扶養義務者
      之經濟能力及身分定之」，民法第1115條第3 項、第1116
      條第1 項第1 款、第1117條及第1119條分別定有明文。另
      ，「因負擔扶養義務而不能維持自己生活者，免除其義務
      。但受扶養權利者為直系血親尊親屬或配偶時，減輕其義
      務。」民法第1118條亦定有明文。故扶養義務人縱不能維
      持自己生活，受扶養權利者為直系血親尊親屬時，僅能減
      輕其義務。並聲明：(1)被告陳萬見應自民國九十九年六月
      起至原告死亡之日止，按月於每月五日給付原告扶養費伍
      仟元；(2)被告陳萬錫應自民國九十九年六月起至原告死亡
      之日止，按月於每月五日給付原告扶養費伍仟元；(3)訴訟
      費用由被告負擔。
三、被告方面：被告陳萬見、陳萬錫經合法通知，未於言詞辯論
    期日到場，亦未提出書狀作何聲明或陳述。
四、法院之判斷：
（一）按直系血親相互間互負扶養之義務；負扶養義務者有數人
      時，直系血親卑親屬為第一順位扶養義務人；夫妻互負扶
      養之義務，其負扶養義務之順序與直系血親卑親屬同；受
      扶養權利者，以不能維持生活而無謀生能力者為限。前項
      無謀生能力之限制，於直系血親尊親屬，不適用之；民法
      第1114條第1 款、第1115條第1 款、第1116條之1 及第11
      17條分別定有明文。所謂不能維持生活，係指不能以自己
      之財力維持自己之生活而言。是以受扶養權利人如為直系
      血親尊親屬者，並不以無謀生能力為請求扶養之必要條件
      ，惟直系血親尊親屬如能以自己財產維持生活者，則無受
      扶養權利。查，原告係被告陳萬見、陳萬錫之直系血親尊
      親屬，被告2 人均已成年；而原告現年73歲（26年2 月18
      日生），前於94年3 月30日發生車禍，受有右側脛骨、腓
      骨開放性骨折、左側踝骨骨折、左下肢深部撕裂傷、右側
      第5 、6 肋骨骨折之傷害，導致行動不便，嗣於97年11月
      原告又因白內障開眼部手術，視力不佳，於98年底，原告
      復因高血壓、車禍後遺症等病症，臥病在床，無謀生能力
      等情，業據提出診斷證明書影本、手術同意書影本、醫院
      檢驗報告影本各1 件為憑，而原告無財產及收入，亦經本
      院依職權調閱原告98之稅務電子閘門財產所得調件明細表
      在卷可參；則依原告並無工作收入，名下亦無任何財產，
      且年事已高，乏勞動能力之情形，原告顯然不足以維持生
      活，是以原告乃屬不能維持生活之人甚明，揆諸前開條文
      規定，被告2 人對於不能維持生活之原告自均負有扶養之
      義務。
（二）次按扶養之方法，由當事人協議定之；不能協議時，由親
      屬會議定之，但扶養費之給付，當事人不能協議時，由法
      院定之；民法第1120條定有明文。本件乃原告與被告間因
      扶養費之給付涉訟，而被告2 人經本院合法通知均未到庭
      而未能協議，足認本件所涉及者亦僅屬給付扶養費之數額
      問題，並非扶養方法之不同，先予敘明。而扶養之程度，
      應按受扶養權利者之需要，與負扶養義務者之經濟能力及
      身分定之，民法第1119條定有明文。所謂需要，應係指一
      個人生活之全部需求而言，舉凡衣食住行之費用、醫療費
      用、休閒娛樂費等，均包括在內。所謂扶養程度又分生活
      保持義務及生活扶助義務，前者，為父母子女、夫妻間之
      扶養義務，此義務為父母子女或夫妻身分關係之本質的要
      素之一，保持對方即係保持自己。而後者，例如兄弟姐妹
      間之扶養義務，此義務係為偶然之例外現象，為親屬之補
      助的要素之一，須因一方有特殊情形不能維持生活者，他
      方始負扶助之義務。子女對於父母之扶養義務，既係生活
      保持義務，自無須斟酌扶養義務者之給付能力，身為扶養
      義務者之子女雖無餘力，亦須犧牲自己而扶養父母。
      又依民法第1119條之規定，扶養之程度，應按受扶養權利
      者之需要與負扶養義務者之經濟能力及身分定之。依上開
      規定，原告據以主張被告2 人各應按月負擔給付原告扶養
      費，即屬有據，惟扶養費之金額，仍應由本院調查相關事
      證後，依原告實際需要及被告所得負擔之範圍，而為適當
      之裁判。
（三）按負扶養義務者有數人，而其親等同一時，應各依其經濟
      能力分擔義務，民法第1115條第3 項定有明文。又按因負
      擔扶養義務而不能維持自己生活者，免除其義務，但受扶
      養權利者為直系血親尊親屬或配偶時，減輕其義務，民法
      第1118條固有明文，惟依此規定，配偶及直系血親卑親屬
      因負擔扶養義務而不能維持自己生活者，僅得減輕其義務
      ，而不得免除之。查：
    (1)本件原告有第1 順序之扶養義務人即其配偶吳麗珠及其直
      系血親卑親屬即被告陳萬見、陳萬錫2 人及訴外人陳麗琴
      共4 人；其中被告陳萬見現年37歲，95年所得總額經核
      定為497,001 元，96年度所得總額經核定為735, 099元，
      98年度所得為313, 055元，被告陳萬錫現年36歲，96年
      所得總額經核定為534,506 元，97年所得總額經核定為52
      0,180 元，98年度所得收入115,747 元，訴外人陳麗琴
      現年41歲，為家庭主婦，育有二名子女目前就讀大學四年
      級及小學三年級，96年度所得為7,695 元，97年度所得為
      4,067 元，98年度所得為2,483 元，訴外人吳麗珠現年
      39歲，目前為照顧原告而無工作等情，此有被告、吳麗珠
      、陳麗琴戶籍謄本、本院依職權查詢被告、吳麗珠、陳麗
      琴之稅務電子閘門財產所得調件明細表、財政部臺灣省北
      區國稅局臺北縣分局函覆本院之陳萬見及陳萬錫最近3 年
      度綜合所得稅申報資料、財政部臺灣省北區國稅局桃園縣
      分局函覆本院之陳麗琴最近96、97 、98年度所得資料清
      單附卷可稽；依此，被告2 人及訴外人吳麗珠、陳麗琴均
      屬輕壯之年且有謀生能力者，其等對於原告之扶養義務屬
      「生活保持義務」，渠等縱無餘力，亦需犧牲自己而扶養
      父母及配偶。
    (2)按扶養之程度，應按受扶養權利者之需要，與負扶養義務
      者之經濟能力及身分定之，民法第1119條定有明文。原告
      現年73歲，無任何財產及收入，居住於台南縣，依行政院
      主計處發布之98年度台南縣平均每人每月消費支出為14,9
      96元，再審酌原告之實際需要，即被告前開經濟能力，依
      目前社會經濟狀況與一般國民生活水準，本院認原告每月
      維持生活之費用以15,000元為適當；另衡量被告陳萬見、
      陳萬錫及訴外人吳麗珠、陳麗琴之年齡、身分、收入經濟
      ，認由被告陳萬見、陳萬錫各負擔原告每月扶養費5 千元
      ，訴外人吳麗珠、陳麗琴各負擔2500元，較屬公平合理。
    (3)從而，原告請求被告陳萬見、陳萬錫自99年6 月起至原告
      死亡之日止，按月於每月5 日前各給付原告扶養費5,000
      元，為有理由，應予准許。
（四）末查，本件乃為命履行扶養義務之判決，係屬民事訴訟法
      第389 條第1 項第2 款之判決，且因本判決之宣示，已成
      定期給付之性質，亦屬民事訴訟法第427 條第2 項第8 款
      之「其他定期給付」，亦屬民事訴訟法第389 條第1 項第
      3 款之判決，法院均應依職權宣告假執行。爰依上開規定
      就前開所命到期部分，依職權為假執行之宣告；另關於履
      行期未到部分，依上開規定，亦應依職權宣告原告就此一
      請求，於各該給付期屆至時，各得假執行。
五、訴訟費用負擔之依據：民事訴訟第78條、第85條第1項。
中    華    民    國   100    年    1     月    31    日
                      家事庭法  官  劉大衛
以上正本係照原本作成
如對本判決上訴，須於判決送達後20日內向本院提出上訴狀
中    華    民    國   100    年    1     月    31    日
                            書記官  高玉彬